臺灣苗栗地方法院交通事件裁定　　　　　　　　　　九十三年度交聲字第二六三號
　　 原處分機關　　交通部公路總局新竹區監理所苗栗監理站
　　 異　議　人
　　 即受處分人　　美日還淨科技股份有限公司
　　 代　表　人　　張日益
　　 代　理　人　　邱垂洲
右列異議人因違反道路交通管理處罰條例案件，對於交通部公路總局新竹區監理所苗
栗監理站於民國九十三年九月十六日以竹監苗字第裁５４─Ｚ00000000號所
為之裁決處分（原舉發案號：內政部警政署國道公路警察局九十三年二月二十五日公
警局交字第Ｚ00000000號），聲明異議，本院裁定如左：
    主  文
原處分撤銷。
美日還淨科技股份有限公司不罰。
    理  由
一、按汽車駕駛人駕駛聯結車、大客車、大貨車，有下列情形之一者，汽車所有人及
    駕駛人各處新臺幣四萬元以上八萬元以下罰鍰，並當場禁止該汽車駕駛人繼續駕
    駛及扣留其車輛牌照：五使用註銷之駕駛執照駕車者。違反第一項情形，並吊扣
    其汽車牌照三個月。汽車所有人如已善盡查證駕駛人駕駛執照資格之注意，或縱
    加以相當之注意而仍不免發生違規者，汽車所有人不受本條之處罰。道路交通管
    理處罰條例第二十一條之一第一項第五款、第三項、第四項定有明文。
二、原處分意旨略以：本件異議人即受處分人所屬之司機羅經運於民國九十二年十二
    月二十三日上午八時四十五分，駕駛公司所有車牌號碼為９Ｆ- ７５０號之自用
    一般大貨車，在國道三號北上八十四公里前，因未領有駕駛執照駕駛大型車，經
    原舉發機關執勤警員當場以公警局交字第Ｚ00000000號違反道路交通管
    理事件通知單舉發，並依同法處罰汽車所有人，嗣異議人未於應到案日期前依法
    繳納罰鍰，經交通部公路總局新竹區監理所苗栗監理站於九十三年九月十六日以
    竹監苗字第裁５４- Ｚ00000000號裁決書裁決，裁處異議人罰鍰新臺幣
    （下同）六萬元、吊扣汽車牌照三個月。罰鍰限於九十三年十月十六日前繳納。
    上開罰鍰逾期不繳送之處分：(1)自九十三年十月十七日起加倍處罰鍰為一十二萬
    元，並限於九十三年十月三十一日前繳送。(2)加倍罰鍰於九十三年十月三十一日
    前繳納，逾期不繳納者，依法強制執行
三、異議意旨則略以：異議人係查證所屬司機有駕駛執照方雇用之。異議人並建立駕
    駛人資料表、駕駛人也出具同意汽車所有人查詢其駕照之同意書，異議人每十五
    日查證駕駛人之駕照狀態，異議人與司機均親自簽名，因此異議人已經善盡查證
    駕駛人駕駛執照之合法性，然因此次司機羅經運被註銷駕照後方知悉，可以依新
    制定之法律向監理機關查詢駕駛人之駕駛執照狀況，因此因駕駛人羅經運自己亦
    不知道其已被註銷駕駛執照，所以異議人已經盡查證之責任，因此向鈞院聲明異
    議在案，因此請求撤銷原處分云云。
四、經查：異議人所屬司機羅經運於九十二年十二月二十三日上午八時四十五分，駕
    駛前開自用大貨車，在國道三號八十四公里前，因無照駕駛（九十二年六月七日
    至九十三年六月六日逕行註銷）之事實，有原舉發機關以公警局交字第Ｚ000
    00000號違反道路交通管理事件通知單、本院九十三年度交聲字第一六號交
    通裁定在卷可按，且異議人對於前開違規之事實，並不否認，堪認為真實。
五、異議人抗辯「建立駕駛人資料表、駕駛人也出具同意汽車所有人查詢其駕照之同
    意書、異議人每十五日查證駕駛人之駕照狀態、異議人與司機親自簽名，因此異
    議人已經善盡查證駕駛人駕駛執照之合法性。」等語。經查：
    (1)按所謂行政處分，係指行政機關就公法上具體事件所為之決定或其他公權力措
      施而對外直接發生法律效果之單方行政行為，唯「行政機關」始得為行政處分
      。而所稱行政機關，係指代表國家、地方自治團體或其他行政主體表示意思，
      從事公共事務，具有單獨法定地位之組織。在此所指之「單獨法定地位之組織
      」者，係以具有經由中央或地方立法機關訂定該組織的法律、條例、通則或規
      程，即行政機關須具有「單獨之組織法規」、「獨立之編制和預算」以及依印
      信條例頒發之印信，因此交通部公路總局依據該局之組織條例第八條規定制定
      交通部公路總局各區監理所組織通則，規範各區監理所組織，因此各區○○○
      ○○道路交通管理處罰條例（以下簡稱本條例）第九十二條第三項規定，所訂
      定之違反道路交通管理事件統一裁罰基準及處理細則，對於違反交通規則之裁
      決書，自屬行政處分。又為使行政行為遵循公正、公開與民主之程序，確保依
      法行政之原則，以保障人民權益，提高行政效能，增進人民對行政之信賴，特
      制定行政程序法。而其中該法第二條，本法所稱行政程序，係指行政機關作成
      行政處分；第四條規定，行政行為應受法律及一般法律原則之拘束。第五條規
      定，行政行為之內容應明確。第六條規定，行政行為，非有正當理由，不得為
      差別待遇。第七條規定，行政行為，應依下列原則為之︰（1）採 取之方法應
      有助於目的之達成。（2）有 多種同樣能達成目的之方法時，應選擇對人民權
      益損害最少者。（3）採 取之方法所造成之損害不得與欲達成目的之利益顯失
      均衡。而行政處分亦為行政行為之一種，而行政行為應依下列原則為之：一、
      採取之方法應有助於目的之達成。二、有多種同樣能達成目的之方法時，應選
      擇對人民權益損害最少者。三、採取之方法所造成之損害不得與欲達成目的之
      利益顯失均衡，行政程序法第七條定有明文，此即為行政法之比例原則，一般
      皆以此原則充當內在界限，就行政處分而言，亦需就具體個案，衡量其方法與
      目的間是否均衡。
    (2)再觀違反道路交通管理事件統一裁罰基準及處理細則第四十三條規定，違反道
      路交通管理事件之裁決，應參酌舉發違規事實、違反情節、稽查人員處理意見
      及被處分人之陳述，依基準表裁處，不得枉縱或偏頗。違反道路交通管理事件
      裁決書處罰主文欄，應依基準表記明處罰種類，並依下列規定填註：（1）罰
      鍰金額應以中文大寫記載明確，有增、刪、塗改之部分應加蓋處罰機關校正章
      戳。（2）沒入處分應記明沒入物名稱、及可資辨識該沒入物之資料（型號、
      規格、尺寸等）。（3）吊扣汽車牌照或駕駛執照處分，應記明應受吊扣之汽
      車牌照或駕駛執照名稱、號碼及吊扣期間。（4）吊銷、註銷或扣繳汽車牌照
      、駕駛執照、營業小客車執業登記證等處分，應記明各該處分種類及標的名稱
      、號碼。同法第四十五條規定「違反道路交通管理事件，於行為人到案聽候裁
      決者，處罰機關經裁決後，應宣示裁決內容，並將聲明異議期間及提出書狀之
      機關，於宣示時一併告知，且記載於裁決書。違反道路交通管理事件，行為人
      不依規定自動繳納罰鍰，或不依通知限期到案，處罰機關逕行裁決者，得不宣
      示。但應依前項規定於裁決書載明應記載事項，並送達受處分人。」、第四十
      六條規定「裁決書於當場宣示後交付受處分人，並於送達簿上簽名或蓋章；拒
      絕簽收者，記明其事由，視同已交付。逾期不到案逕行裁決者，裁決書應於裁
      決後三日內派員送達或掛號郵寄受處分人。派員送達者，並取具送達證附卷。
      」，其中要求監理所將處罰主文記載明確，目的在於符合行政法之一般原理原
      則的明確原則；而異議人到期聽候裁決之後，監理所才有宣示裁決內容；如果
      異議人未依通知到案或繳納罰款，監理所方有逕行裁決之權力，並將裁決書合
      法送達異議人，異議人如不服，再依限提出聲明異議，依序而行，才是違反交
      通管理事件處罰之正當法律程序原則。
    (3)又依據違反道路交通管理事件統一裁罰基準及處理細則第六十一條規定：「違
      反道路交通管理事件，受處分人於裁決後逾二十日未向管轄地方法院聲明異議
      ，或其聲明異議經法院裁定確定，而不依裁決或裁定繳納罰鍰或不繳送汽車牌
      照、駕駛執照者，依下列規定處理：（1）罰鍰不繳者，如受處分人領有有效
      之汽車牌照、駕駛執照時，得以新臺幣每滿一千元罰鍰折算易處吊扣汽車牌照
      、駕駛執照一個月，不足一千元者以一千元計算，但易處吊扣期限不得逾三個
      月；受處分人仍不於十五日限期內繳送汽車牌照、駕駛執照者，吊銷其汽車牌
      照、駕駛執照。（2）經處分吊扣汽車牌照、駕駛執照者，按其吊扣期間加倍
      處分，受處分人仍不於十五日限期內繳送汽車牌照或駕駛執照者，吊銷其汽車
      牌照或駕駛執照。（3）經處分吊銷、註銷汽車牌照、駕駛執照者，由處罰機
      關逕行註銷。（4）經處分吊銷、註銷執業登記證者，由處罰機關於裁決確定
      後，移送該管警察機關逕行註銷。（5）經處分沒入之車輛、高音量喇叭或噪
      音器物、測速雷達感應器、攤棚、攤架者，於裁決確定後銷燬。（6）經處分
      追繳欠費者，於裁決確定後，將裁決書抄本移送應收欠費之機關以憑繳欠費。
      同條第二項：「前項第一款之受處分人，如無汽車牌照、駕駛執照可資易處吊
      扣時，得就原處分或裁定確定之罰鍰加倍處罰，逾十五日後仍不繳納者，移送
      行政執行處執行。」同法第三項：「依第一項各款所為之處罰，均應於裁決書
      處罰主文內填記明確，罰鍰折算易處吊扣處分之基準，並應於裁決書附記欄內
      記明；依前項規定加倍處罰罰鍰之數額、繳納期限，亦應於裁決書處罰主文記
      明。」文義規定得知，監理所依照前項規定處罰受處分人，而受處分人於裁決
      後逾二十日未向管轄地方法院聲明異議，或其聲明異議經法院裁定確定，而不
      依裁決或裁定繳納罰鍰或不繳送汽車牌照、駕駛執照者，監理所才能依據上開
      規則第六十一條規定依序為之，否則依照監理所目前處罰異議人的主文記載為
      ：罰鍰六萬元、吊扣汽車牌照三個月。罰鍰限於九十三年十月十六日前繳納。
      上開罰鍰逾期不繳送之處分：(1)自九十三年十月十七日起加倍處罰鍰未依十二
      萬元，並限於九十三年十月三十一日前繳送。(2)加倍罰鍰於九十三年十月三十
      一日前繳納，逾期不繳納者，依法強制執行，將違規之裁決與裁決確定之後行
      政處罰一併告知，參照前開之規定，實有違背前述之一般法律之原理原則及違
      反交通管理處罰之正當法律程序原則。
    (4)按刑事訴訟法對於裁判確定之後，於第四百五十六條至第四百八十六條對死刑
      、有期徒刑、拘役、罰金、沒收等作不同之規定，並有下列之救濟途徑：
      第四百八十三條當事人對於有罪裁判之文義有疑義者，得向諭知該裁判之法
        院聲明疑義。
      第四百八十四條受刑人或其法定代理人或配偶以檢察官執行之指揮為不當者
        ，得向諭知該裁判之法院聲明異議。
      第四百八十六條法院應就疑義或異議之聲明裁定之。
    (5)再刑事訴訟法對於審判長、受命法官、受託法官或檢察官程序上之裁定，亦設
      有救濟方法，其中第四百十六條對於審判長、受命法官、受託法官或檢察官所
      為下列處分有不服者，受處分人得聲請所屬法院撤銷或變更之。一關於羈押、
      具保、責付、限制住居、搜索、扣押或扣押物發還、因鑑定將被告送入醫院或
      其他處所之處分及第一百零五條第三項、第四項所為之禁止或扣押之處分。二
      對於證人、鑑定人或通譯科罰鍰之處分。前項之搜索、扣押經撤銷者，審判時
      法院得宣告所扣得之物，不得作為證據。第一項聲請期間為五日，自為處分之
      日起算，其為送達者，自送達後起算。第四百零九條至第四百十四條之規定，
      於本條準用之。第二十一條第一項之規定，於聲請撤銷或變更受託法官之裁定
      者準用之。
    (6)又刑事訴訟法對於財產刑之執行亦設有規定，其中第四百七十條：罰金、罰鍰
      、沒收、沒入及追徵之裁判，應依檢察官之命令執行之。但罰金、罰鍰於裁判
      宣示後，如經受裁判人同意而檢察官不在場者，得由推事當庭指揮執行。前項
      命令與民事執行名義有同一之效力。罰金、沒收及追徵，得就受刑人之遺產執
      行。及第四百七十一條前條裁判之執行，準用執行民事裁判之規定。前項執行
      ，檢察官於必要時，得囑託地方法院民事執行處為之。檢察官之囑託執行，免
      徵執行費。
    (7)綜上所述，刑事訴訟法對於受刑人之執行，都是裁判確定後，另依據刑事訴訟
      法所規定之執行程序辦理，並以已合法送達為前提，給予當事人重重之救濟機
      會；對於程序中之裁定，亦設有救濟之方法；並對於財產罰另設規定，檢察官
      亦無以一紙指揮書同時執行死刑、有期徒刑、罰金等多項不同種類的執行程序
      。而觀原處分機關將當事人違規之裁決本文之外，並將裁決確定後易科處罰之
      裁決及執行程序一併記載於同一張裁決主文，使當事人因違規被罰鍰一千五百
      元未繳納，卻導致取得能力之執照被逕行註銷，又因駕照之註銷而不得不離職
      而喪失工作，造成影響謀生之困難，原處分機關之便宜措施，實已經違背一般
      法律之原理原則，有礙當事人行使憲法保障上之權利。
五、原處分機關認異議人所屬之司機羅經運於案發時、地，有前開之違規事實，並據
    之裁決如前，固非無見，然違反道路交通管理事件統一裁罰基準及處理細則第四
    十三條至第四十六條規定，其中要求監理所將處罰主文記載明確，目的在於符合
    行政法之一般原理原則的明確原則，已如前述。乃原處分機關裁決如前，竟自裁
    決受處分人羅經運罰鍰新臺幣一千五百元。罰鍰限於九十二年五月二十二日前繳
    納。上開罰鍰逾期不繳送之處分：(1)自九十三年五月二十三日起易處吊扣駕駛執
    照二個月，並限於九十二年六月五日前繳送。(2)九十二年六月六日前未繳送駕駛
    執照者，自九十二年六月七日起易處吊銷，並逕行註銷駕駛執照。(3)駕駛執照吊
    〔註〕銷後，自九十二年六月七日起一年內不得重新考領駕駛執照。以右列處分
    礙及憲法保障之另案受處分人羅經運依法爭訟之權，核非適法，本應撤銷原處分
    ，另諭知受處分人羅經運不罰之裁定（本院九十三年度交聲字第一六號裁定為具
    體個案，本院不受其拘束），本件因原處分機關裁決未經確定，即將違反交通之
    裁決罰鍰、易處吊扣駕駛執照、逕行註銷駕駛執照，不得考照之裁決，同時寫在
    一張裁決書內，導致異議人羅經運因被處罰一千五百元因送達上之轉交出錯，未
    遵期繳納罰款一千五百元而被逕行註銷，甚至因此而離職，更加突顯原處分機關
    上開裁決程序之不合法。
六、又道路交通管理處罰條例第九十二條之一條規定：「處罰機關裁決職業汽車駕駛
    人吊扣、吊（註）銷駕駛執照時，得應雇主之請求，以書面或其他方式通知違規
    當時所駕駛汽車之所有人。」係九十二年一月二日修正公布，自九十二年六月一
    日起施行。（詳見台灣省政府九十二年五月十六日府法一字第０９２０００７４
    １８號函辦理。」則異議人於九十二年五月二十日聘僱羅經運時，上開條例第九
    十二條之一規定尚未施行，異議人辯稱：確實在羅經運不詳被註銷駕照，復無從
    查核之際，加以雇用，而異議人所屬之司機羅經運不知道其駕照被吊銷，異議人
    當然也無法知悉等情係有其可能性。因此按法院受理交通事件，準用刑事訴訟法
    之規定，道路交通管理處罰條例第八十九條前段定有明文。是最高法院七十六年
    台上字第四九八六號判例「認定犯罪事實所憑之證據，雖不以直接證據為限，間
    接證據亦包括在內。然而無論直接證據或間接證據，其得為訴訟上之證明者，須
    於通常一般之人均不致有所懷疑，而得確信其為真實之程度者，始得據為有罪之
    認定。倘其證明尚未達到此一程度，而有合理之懷疑存在而無從使事實審法院得
    有罪之確信時，即應由法院為諭知被告無罪之判決」揭示刑事訴訟法上法院認定
    事實之最重要原則 (即認定被告有罪，就該有罪事實不能有任何之合理懷疑存在
    原則)， 於法院審理違反「道路交通管理處罰條例」案件時，亦有其適用。易言
    之，法院於審理違反「道路交通管理處罰條例」案件，當踐行完畢調查證據程序
    後，為事實之認定時，如就原處分機關所認定行為人之違規事實仍有合理懷疑而
    無法百分之百確信行為人確有該當於「道路交通管理處罰條例」各該處罰規定之
    構成要件事實時，此際即應依訴訟上之待證事實「倘有懷疑，則從被告之利益作
    解釋」之證據法則，作對受處分人有利之認定。則異議人已經確實查證駕駛人之
    駕駛執照之情況，因原處分機關裁決違背一般法律之原理原則，導致異議人作業
    查證失真，加上法律新公佈實施，因此有合理之懷疑異議人確實查證駕駛人之駕
    駛執照而無法知悉真實之情況存在。原處分機關依據道路交通管理處罰條例第二
    十一條之一第一項規定，遽予裁處異議人罰鍰新臺幣六萬元，吊扣汽車牌照三個
    月即有未洽，本件異議為有理由，爰撤銷原處分，另諭知異議人免罰之裁定。
七、據上論結，應依道路交通案件處理辦法第二十條前段，裁定如主文。
中      華      民      國      九十三      年    十二     月     六    日
                                        臺灣苗栗地方法院交通法庭
                                            法  官   張  珈  禎
右正本證明與原本無異。
如不服本裁定應於送達後五日內向本院提出抗告狀。
                                            書記官   廖  溫  崇
中　　　華　　　民　　　國　　  九十三　  　年　　十二　   月　 　六　　日
